---
title: "Apéndice. Código R"
output:
  pdf_document: default
  html_notebook: default
---

Se realiza una reducción de dimensionalidad mediante Isomap a 2D y se grafica el resultado.

```{r}
library(vegan)

data <- read.table("hepatlon (1)")
dis <- vegdist(data[-8])
iso <- isomap(dis, k = 4, ndim = 2)
plot(x = iso$points[,1], y = iso$points[,2], main="heptlaton isomap")
text(x = iso$points[,1], y = iso$points[,2], labels=rownames(iso$points),
     cex=0.7, adj=c(0.5,1.4), xpd=NA)
```

Se comparan los datos proyectados en la primer dimensión obtenida mediante Isomap y se compara con el Score de las competidoras.

```{r}
plot(x = iso$points[,1], y = data$score, xlab="Dimensión 1", ylab="Score")
```

Se realiza prueba de correlación para cuantificarla.

```{r}
library("ggpubr")
cor.test(iso$points[,1], data$score, method="spearman")
```

Se realiza una reducción de dimensionalidad mediante SOM a 2D y se grafica el resultado.

```{r}
library(kohonen)

data_scale <- scale(data)
data_som <- som(as.matrix(data_scale), somgrid(2,1))
plot(data_som, type = "codes")
```

Se muestra la matriz de codes

```{r}
data_som$codes[[1]]
```

Se comparan los datos proyectados en la dirección del primer renglón de la matriz de codes y se compara con el Score de las competidoras.

```{r}
data_scale <- scale(data[-8])
data_m <- as.matrix(data[-8])
data_som <- som(as.matrix(data_scale), somgrid(2,1))
som_proj <- data_m %*% data_som$codes[[1]][1,]
plot(x = data$score, y = som_proj, xlab = "Score", ylab = "Proyección dimensión 1")
```

Se comparan las entradas del primer componente principal de PCA con el primer vector de la matriz de codes.

```{r}
prin_comp <- prcomp(data[-8], scale = TRUE, center = TRUE)
plot(-data_som$codes[[1]][1,], type = "o", col="red", ylab="Value")
lines(prin_comp$rotation[,1], type = "o")
legend("topright", legend = c("SOM", "PCA"), col = c("red", "black"), lty = 1:2, cex = 0.8)
```